【裁判字號】    97,訴,188
【裁判日期】    971007
【裁判案由】    拆屋還地
【裁判全文】
臺灣士林地方法院民事判決               97年度訴字第188號
原      告  甲○
法定代理人  庚○○
訴訟代理人  林振煌律師
被      告  戊○○
            乙○○
            丙○○
            丁○○
            壬○○
前列五人共同
訴訟代理人  邱六郎律師
複  代理人  辛○○
上列當事人間請求拆屋還地事件，本院於中華民國97年9 月23日
言詞辯論終結，判決如下：
    主  文
被告應將門牌號碼臺北市○○區○○路二七號、占用臺北市○○
區○○段二小段三六八、三六九、三七０地號土地如臺北市士林
地政事務所民國九十七年五月十三日複丈成果圖所示A 、B 、C
斜線部分、面積共壹陸捌點伍平方公尺之地上物拆除，並將前開
土地返還予原告。
訴訟費用新臺幣壹拾萬貳仟捌佰貳拾捌元由被告負擔。
本判決於原告以新臺幣肆佰壹拾萬元供擔保後，得假執行。但被
告如以新臺幣壹仟貳佰拾萬捌仟伍佰玖拾捌元為原告預供擔保
得免為假執行。
    事  實  及  理  由
一、按臺灣之神明會，乃多數特定人（信徒或稱會員）集資購置
    財產所組成，以祭祀特定神明為主要目的之非法人團體。依
    民事訴訟法第40條第3 項規定，其設有代表人或管理人者，
    自有當事人能力。本件原告甲○係以供奉「關聖帝爺」為目
    地，有獨立之財產，並有一定之組織，且設有管理人庚○○
    ，有臺北市林區公所78年6 月12日（78）北市市民字第1885
    5 號函、94年11月11日北市士民字第09433051100 號函及所
    附之繼承變動後會員名冊、95年1 月10日北市士民字第0953
    0050700 號函及甲○規約（本院卷第8-25頁）、臺北市士林
    區公所97年3 月25日北市士民字第09730738800 號函及所附
    之相關登記資料（本院卷第55-101頁）、臺北市政府民政局
    97年6 月18日北市民三字第09731731700 號函及相關登記資
    料（本院卷第114- 124頁）在卷可稽，應屬非法人團體，自
    有當事人能力，應先敘明。
二、原告起訴主張：原告為臺北市政府登記有案之神明會，管理
    人為庚○○，坐落臺北市○○區○○段二小段368 、369 、
    370 地號土地（下稱系爭3 筆土地）為原告所有，被告戊○○、乙○○、丙○○、丁○○、己○○為門牌號碼臺北市○○區○○路27號建物（下稱系爭建物）之事實上處分權人，
    系爭建物無權占用原告所有系爭3 筆土地如臺北市士林地政
    事務所97年5 月13日複丈成果圖所示A 、B 、C 斜線部分、
    面積共168.5 平方公尺，經原告催請拆除未果，爰依民法第
    767 條規定請求被告拆除系爭建物並返還土地予原告等語。
    並聲明：(一)被告應將門牌號碼臺北市○○區○○路27號、占
    用臺北市○○區○○段二小段368 、369 、370 地號土地如
    臺北市士林地政事務所97年5 月13日複丈成果圖所示A 、B
    、C 斜線部分、面積共168.5 平方公尺之地上物拆除，並將
    前開土地返還予原告。(二)願供擔保請准宣告假執行。
三、被告則以：原告係屬神明會或祭祀公業，性質應先釐清，且
    實質上甲○僅係一座墳墓，並無神明會甲○之存在。而系爭
    3 筆土地自日據時代起，即為被告之祖父倪先景以建築房屋
    居住及種植綠竹採筍維生，繼續和平占有使用。祖父於42年
    逝世後，即由祖母及父親倪秋冬繼續占有使用，父親於93年
    1 月13日死亡，系爭3 筆土地即由被告五人繼承繼續占有使
    用迄今，不曾間斷已達一甲子以上，被告五人已因20年間和
    平繼續占有系爭3 筆土地，取得辦理地上權登記之請求權，
    且被告有代為繳納田賦稅，故與原告有實質之租賃關係，並
    非無權占有云云資為抗辯。並聲明：(一)原告之訴及假執行之
    聲請均駁回。(二)如受不利判決，願供擔保請准宣告免為假執
    行。
四、兩造不爭執之事實：
  (一)坐落臺北市○○區○○段二小段368 、369 、370 地號土地
    登記所有權人為甲○，管理人為庚○○。
  (二)被告戊○○、乙○○、丙○○、丁○○、己○○為門牌號碼
    臺北市○○區○○路27號建物之事實上處分權人。
  (三)門牌號碼臺北市○○區○○路27號建物占用臺北市○○區○○段二小段368 、369 、370 地號土地如臺北市士林地政事
    務所97年5 月13日複丈成果圖所示A 、B 、C 斜線部分、面
    積共168.5 平方公尺。
五、得心證之理由：本件原告主張被告所有系爭建物無權占用系
    爭3 筆土地等情，為被告所否認，而以前開情詞置辯，是本
    件兩造之爭點，即在於：(一)被告是否得主張時效取得系爭三
    筆土地之地上權？1.系爭3 筆土地得否作為時效取得地上權
    登記之標的？2.被告是否係以行使地上權之意思而占有系爭
    3 筆土地？3.被告是否和平、公然、繼續占有系爭3 筆土地
    ？(二)被告所有門牌號碼臺北市○○區○○路27號建物占用臺
    北市○○區○○段二小段368 、369 、370 地號土地，是否
    為無權占有？茲分述如下：
  (一)被告是否得主張時效取得系爭三筆土地之地上權？
    按因時效而取得地上權登記請求權者，不過有此請求權而已
    ，在未依法登記為地上權人以前，仍不得據以對抗土地所有
    人而認其並非無權占有，又占有人因時效取得地上權登記請
    求權，向該管地政機關請求為地上權登記，經地政機關受理
    ，受訴法院應就占有人是否具備時效取得地上權之要件為實
    體上裁判者，須以占有人於土地所有權人請求拆屋還地前，
    以具備時效取得地上權之要件為由，向地政機關請求登記為
    地上權人為前提。查本件原告係於97年1 月30日提起本件拆
    屋還地訴訟，被告戊○○係於原告起訴後之97年5 月6 日始
    向臺北市士林地政事務所申請為時效取得地上權登記，有臺
    北市士林地政事務所土地登記案件駁回通知書在卷可稽（本
    院卷第172 頁），且系爭臺北市○○區○○段2 小段369 、
    370 號地號土地為道路護坡用地（公共設施用地），依時效
    取得地上權登記審查要點第3 條之規定，不得申請時效取得
    地上權登記，有臺北市政府都市發展局97年9 月4 日北市都
    測字第09734589900 號函在卷可稽（本院卷第204 頁、210
    頁）。再被告所提出之耕作地證明申請書、53年、54年、55
    年田賦代金通知書上所載土地係坐落於下東勢段（本院卷第
    142 頁、146-147 頁），並非系爭之芝蘭段3 筆土地，是被
    告所稱有代繳系爭3 筆土地田賦云云即無可採。又臺北市士
    林區芝山里第18鄰94號房屋雖於59年10月15日整編門牌為臺
    北市○○區○○里○○○鄰○○路○ 段250 巷14號，且自57年
    8 月即有用電及繳付電費記錄，自74年7 月起停徵房屋稅，
    有被告提出之門牌證明書、臺灣電力公司臺北北區營業處66
    年8 月25日業資字第0246號函、臺北市稅捐稽徵處士林分處
    74年7 月2 日北市稽士乙字第28902 號函、75年、78年房屋
    稅繳款書可稽（本院卷第147 頁、第143 頁、144 頁、145
    頁），然系爭369 、370 地號土地曾於77年3 月23日經政府
    徵收，嗣於80年2 月26日撤銷徵收，並經臺北市政府工務局
    養護工程處於70年5 月7 日發函應拆除地上農作物，於76年
    11月15日發函通知領取徵收土地之地上農作物補償費，原告
    並曾於82年3 月20日以士林郵局第135 號存證信函主張被告
    之被繼承人倪秋冬於政府辦理拓寬工程道路工程後利用原門
    牌士林區○○路○ 段250 巷14號（新門牌東山路27號）移蓋
    於系爭3 筆土地上，催請其於文到20日內拆遷歸還，有土地
    登記謄本、臺北市政府工務局養護工程處開會通知單、76年
    11月5 日北市工養權字第62583 號函、存證信函在卷可憑（
    （本院卷第153- 155頁、156-1 、156-2 、157 頁），另由
    系爭建物由外觀觀之，係以鐵皮、石綿瓦搭蓋，有建物照片
    20張在卷可稽（本院卷第176-190 頁），則系爭建物是否係
    日據時期所建實屬有疑。綜上，本件被告顯於原告訴請拆屋
    還地之後，始向地政機關申請登記為地上權人，並經地政機
    關以不合法駁回申請，且系爭臺北市○○區○○段2 小段36
    9 、370 號地號土地亦不得申請時效取得地上權登記，又被
    告亦未舉證證明其已依時效取得地上權，則被告主張時效取
    得地上權云云即不可採。
  (二)被告所有門牌號碼臺北市○○區○○路27號建物占用臺北市
    士林區○○段○○段368 、369 、370 地號土地，是否為無
    權占有？
    按當事人主張有利於己之事實者，就該事實有舉證之責任，
    民事訴訟法第277 條前段定有明文。本件被告另抗辯其與原
    告有實質上不定期租賃關係之事實，既為原告所否認，即應
    由被告就此有利於己之事實負擔舉證責任。經查：被告所提
    出之耕作地證明申請書、53年、54年、55年田賦代金通知書
    上所載土地係坐落於下東勢段（本院卷第142 頁、146-147
    頁），並非系爭之芝蘭段3 筆土地，是被告所稱有代繳系爭
    3 筆土地田賦云云即不可採，此外，被告復未能舉證以實其
    說，自難認其所述為真實。則被告占有系爭3 筆土地即無合
    法正當權源。
  (三)按所有人對於無權占有或侵奪其所有物者，得請求返還之。
    民法第767 條第1 項前段定有明文。被告無權占有系爭3 筆
    土地，已如前述，從而，原告依據前開規定請求被告將門牌
    號碼臺北市○○區○○路27號、占用臺北市○○區○○段二
    小段368 、369 、370 地號土地如臺北市士林地政事務所97
    年5 月13日複丈成果圖所示A 、B 、C 斜線部分、面積共16
    8.5 平方公尺之地上物拆除，並將前開土地返還予原告，為
    有理由，應予准許。
六、本件兩造分別陳明願供擔保請准宣告及免為假執行，經核均
    無不合，爰分別酌定相當擔保金額宣告及免為假執行。
七、本件為判決之基礎已臻明確，兩造其餘攻擊及防禦方法核與
    本件判決結果不生影響，爰不予一一論述，附此敘明。
八、本院依職權定本件訴訟費用額為132,828元 （第一審裁判費
    120,328 元、複丈費12,500元），應由被告負擔。
九、訴訟費用負擔之依據：民事訴訟法第78條、第87條第1 項。
中    華    民    國    97    年    10    月    7     日
                  民事第一庭  法  官  藍雅清
以上正本證明與原本無異。
如對本判決上訴，應於判決送達後20日內向本院提出上訴狀。
中    華    民    國    97    年    10    月    13    日
                              書記官  蘇意絜


司法院資訊處製作；財團法人民間司法改革基金會備份。
